臺灣高等法院臺中分院刑事判決　　　　　　民國九十二年度上易字第二二一四號
　　上　訴　人　臺灣臺中地方法院檢察署檢察官
　　被　　　告　甲○○
右上訴人因被告傷害案件，不服臺灣臺中地方法院中華民國九十二年十月三十一日第
一審判決（民國九十二年度易字第二一四九號，起訴案號：臺灣臺中地方法院檢察署
民國九十二年度偵字第九九八五號），提起上訴，本院判決如左：
    主      文
上訴駁回。
    理      由
一、公訴意旨略以：被告甲○○係案外人王林美雲之子，緣告訴人丙○○之妻蔡淑娟
    放置於屋前之廣告旗桿，因風吹落砸中王林美雲鼻子，被告甲○○因此與告訴人
    丙○○發生爭執，竟基於傷害之犯意，於民國（下同）九十二年三月十三日（起
    訴書誤載為十二日）下午四時在臺中縣太平市○○路二○八號前出手毆打告訴人
    丙○○，致告訴人受有頭痛、背痛、左側大腿挫傷等傷害。案經告訴人丙○○訴
    由臺中縣警察局霧峰分局報請臺灣臺中地方法院檢察署檢察官偵查起訴，因認被
    告涉犯刑法第二百七十七條第一項普通傷害罪嫌云云。
二、按犯罪事實應依證據認定之，無證據不得認定犯罪事實；又不能證明被告犯罪者
    ，應諭知無罪之判決，刑事訴訟法第一百五十四條第二項、第三百零一條第一項
    分別定有明文。次按事實之認定，應憑證據，所謂證據，須適於為被告犯罪事實
    之證明者，始得採為斷罪資料，如未能發現相當證據，或證據不足以證明，自不
    能以推測或擬制之方法以為裁判基礎；又認定不利於被告之事實，須依積極證據
    ，苟積極證據不足為不利於被告事實之認定時，即應為有利於被告之認定，更不
    必有何有利之證據，最高法院五十三年台上字第二七五Ｏ號、三十年上字第八一
    六號、四十年台上字第八六號分別著有判例可資參照。又無論直接證據或間接證
    據，其為訴訟上之證明，須於通常一般之人均不致有所懷疑，而得確信為真實之
    程度者，始得據為有罪之認定。告訴人之指訴，既係以使被告受有罪之判決為目
    的，從而，不得以告訴人之指訴作為認定被告犯罪事實之主要證據，仍應調查其
    他必要之證據，以察與事實是否相符。被害人之陳述如無瑕疵，且就其他方面調
    查又與事實相符，固足採為科刑之基礎，倘其陳述尚有瑕疵，則在究明前，自難
    遽採為被告有罪之根據，最高法院亦著有六十一年台上字第三Ｏ九九號判例可資
    參照。又刑法第二十三條規定：「對於現在不法之侵害而出於防衛自己或他人權
    利之行為，不罰。但防衛行為過當者，得減輕或免除其刑」，此乃刑法明文規定
    之阻卻違法事由之一，亦即出於此正當防衛事由之行為，其違法性被排除，縱使
    其行為該當犯罪之構成要件，亦因欠缺實質違法性而不成立犯罪。
三、公訴人認被告甲○○涉犯傷害罪嫌，無非以被告甲○○之供述、告訴人丙○○之
    指述、證人賴岳志之證述、卷附醫院之診斷證明書及照片資為論據。惟訊據被告
    甲○○堅決否認有何傷害犯行，辯稱：九十二年三月十三日下午四時許，母親王
    林美雲外出時，因告訴人丙○○之妻蔡淑娟置於屋外之廣告旗桿擊中母親王林美
    雲的鼻子，因而前往告訴人丙○○住處告知此事，並要求告訴人丙○○將廣告旗
    桿放置妥適，此時告訴人丙○○竟用雙手勒住被告之頸部，欲將被告拖往屋內，
    此時為求自衛而與告訴人發生拉扯推擠，因而有碰到玻璃、流理台，並撞倒機車
    ，雙方均跌倒在地，被告爬起後，告訴人亦立即起身將被告抱住，嗣因鄰人出面
    勸架而停止衝突，被告所為均屬人類自我保護之正當防衛，告訴人先出手勒住伊
    脖子，伊係為掙脫告訴人始產生拉扯，事發當時，告訴人身上並無任何傷害，至
    於照片所示傷痕，背上部分係告訴人拔罐造成，而大腿部分則係因拉扯時跌倒所
    致云云。經查：
（一）被告與告訴人二人於九十二年三月十三日衝突發生之經過，業據現場全程目擊
      證人賴岳志迭於警訊時、偵查中及原審審理時結證稱：當時伊在現場買檳榔，
      即聽聞一名婦女即被告之母親懷抱嬰兒在路旁叫罵，原係因告訴人屋前之旗桿
      擊中被告母親，被告即至告訴人家中詢問為何不將旗桿收好致擊中人，告訴人
      即與被告發生爭執，突然告訴人先出手勒住被告脖子，被告為掙脫告訴人，二
      人因而有一番推擠，將路旁機車推倒，碰到流理台，並打破旁邊的玻璃，之後
      因附近鄰居出來勸架，證人即當時在場之民意代表林錦堂復將二人拉開等語（
      見偵查卷第十五頁、第三四頁、第三五頁，原審卷(二)第四十─四二頁），另證
      人即嗣後因聽聞爭吵聲響始步出屋外之林錦堂於原審審理時結證稱：當時正在
      屋內泡茶，約下午四時許聽到屋外有聲音，出門看到告訴人拉住被告的腳，被
      告為求掙脫即抱住告訴人頭部，後來伊便將該二人拉開，二人並握手言和等詞
      （見原審卷(二)第三二─三五頁），又證人林秀媚亦證稱：伊在附近開小吃店，
      當時伊正與證人林錦堂及丈夫在屋內泡茶，聽到屋外有聲音即跑出屋外探視，
      時告訴人正拉起被告的腳，被告為避免跌倒，故抱住告訴人，當時伊怕被告摔
      倒，便與證人林錦堂在旁扶著，經過證人林錦堂之勸導，告訴人有向被告道歉
      等情（見原審卷(二)第三五─三九頁），是核被告前開所供，均與當時在場目擊
      證人所述相符，應堪採信。
（二）告訴人雖於警訊時指稱：被告因母親遭廣告桿擊中鼻子，竟向告訴人索賠五千
      元之醫藥費，並稱要將廣告旗桿丟棄，且順勢拿起旗桿，告訴人見狀即上前抱
      住被告，此時，被告之母親即向前，並拿起旗桿往告訴人頭上猛敲二下，被告
      立即將告訴人推到機車旁，並以手抓告訴人頭部撞擊玻璃，告訴人倒地後，被
      告又對告訴人拳打腳踢，直至有人出面制止後始停止，因而造成告訴人頭部外
      傷合併輕微腦震盪、背部及會陰部挫傷、左大腿及左足背挫傷及擦傷等傷勢云
      云（見偵查卷第七頁、第八頁），並舉證人即告訴人之妻蔡淑娟之證詞：「那
      一天下午四點多，因為刮起一陣風，旗桿倒下，我叫我先生（指告訴人）出去
      把旗桿扶起來，甲○○就衝過來說旗桿打到人了要我們賠償五千元，並且說如
      果不賠錢就把旗桿丟掉，後來我先生與甲○○發生拉扯，王林美雲過來就把旗
      桿抽起來往我先生的頭頂打下去，甲○○推我先生的頭部去撞花盆、強化玻璃
      ，花盆都破了，甲○○並用腳踹我先生的身體，我出來看，甲○○還說『今天
      要是旗桿打中小孩，你們可是賠不起』」云云（見偵查卷第十三頁、第四六頁
      ）為證。惟查：
　　１針對雙方衝突之過程，告訴人嗣於偵查中更詞稱：「是因為甲○○要來搶我的
      手機，我才出手」云云，核與前開警訊時所述雙方爭執之過程已然矛盾，且告
      訴人及其妻證人蔡淑娟所述，與前開目擊證人所結證各情，南轅北轍，衡之證
      人蔡淑娟與告訴人係屬夫妻，所為證詞難免偏頗，是其證言相較於前開目擊證
      人與告訴人及被告間均無特別情誼且經具結所為之證詞，客觀真實性自為薄弱
      ，難謂可採。從而，依上揭目擊證人所述各情，誠難謂告訴人所指被告對其之
      猛烈攻擊行為係屬真實。
　　２復以，告訴人固提出國軍台中總醫院附設民眾診療服務處診斷證明書、賢德醫
      院診斷證明書、泰平中醫聯合診所診斷證明開立單、澄清綜合醫院普通診斷證
      明書（見偵查卷第十七頁、第四十頁、第四九頁、原審卷(二)第五八頁）及現場
      暨告訴人所受傷勢照片四張（見偵查卷第十八頁）為證，直指被告之傷害行為
      ，確造成告訴人受有前開所述之傷勢，但查依告訴人指述等情觀之，告訴人若
      確遭被告之母親持廣告旗桿猛敲頭部，又遭被告以手抓頭猛敲玻璃、花盆，花
      盆因而破裂，繼遭拳打腳踢各情，則以該廣告旗桿之粗硬，及玻璃、花盆本身
      所具容易碎裂割傷人體皮膚之性質，以告訴人血肉之軀經此猛烈攻擊，於爭執
      發生之際所受傷勢必然甚為明顯且嚴重，惟前開現場目擊證人賴岳志、林錦堂
      、林秀媚經隔離訊問後，均一致證稱：當時告訴人並無傷痕，反而係被告臉上
      靠鼻子兩側有輕微血跡等語明確，互核證人即於爭執發生後至屋外探視之證人
      陳連欽所結證：「告訴人當天沒有受傷，也沒有流血，如果有我會叫救護車，
      隔天還看到告訴人帶小孩去上課，沒有受傷」等語相符，是以被告自始至終既
      無對告訴人為主動傷害之行為，反係告訴人一再以暴力相逼，被告為求掙脫始
      為拉扯推擠，繼而又為免跌落地面而抱住告訴人之頭部，告訴人縱因與被告拉
      扯推擠致雙方倒地而成傷，然因被告並未為侵害之攻擊行為，目擊證人復均證
      述告訴人於案發當時並無明顯外傷，且外觀明顯可見之頭部亦無瘀青血腫表徵
      ，足徵告訴人案發當時所有之傷勢，必然輕微。
（三）復按對於現在不法之侵害，而出於防衛自己權利之行為不罰，刑法第二十三條
      前段定有明文。刑法上之正當防衛，祇以基於排除現在不法之侵害為已足，防
      衛過當，指防衛行為是否超越必要之程度，須就實施之情節而為判斷，即應就
      不法侵害者之攻擊方法與其緩急情勢，由客觀上審察防衛權利者之反擊行為，
      是否出於必要以定之（參見最高法院六十三年台上字二一○四號判例）。另以
      ，本件告訴人患有癱癇病症，若病發時，因腦細胞在短時間內過度放電而產生
      不同症狀，輕者如點頭、眨眼、失神、行為異常或局部肢體抽搐，重者達全身
      痙攣及意識喪失，癲癇患者平常生活與常人無異，有些病患則易受外界影響，
      如遇不如意、挫折等可能引起之情緒化、性情暴躁、孤立或憂鬱等反應較常人
      明顯，是以面對癲癇病患，應期許給予勸慰或協助（參之馬偕醫院神經外科醫
      師梅聖年所撰『癲癇患者生理心理特質』一文），然而，對於病患所付出之耐
      心及關懷仍應以相互尊重為前提，以安全保障為底線。本件依案發當時目擊證
      人賴岳志、林錦堂、林秀媚所述，被告係因母親遭告訴人放置之旗桿擊中，而
      與告訴人理論，並無主動攻擊告訴人之舉，反之，告訴人竟先出手勒住被告脖
      子，首先破壞人與人間相互尊重之基礎，且被告之呼吸功能既遭告訴人之箝制
      ，顯然已對被告之身體、生命造成現時不法之侵害，此際被告為防衛自己之身
      體、生命權，始徒手與告訴人發生推擠拉扯，過程中有因掙扎而雙雙碰撞周圍
      之車輛、玻璃等物，並跌落地面，被告起身後，告訴人復繼續抱住被告之雙腳
      ，導致被告重心不穩，被告為求掙脫與自保始抱住告訴人之頭等情觀之，對於
      屢遭告訴人強行牽制之被告而言，實無法強求對告訴人之攻擊行為無止盡之容
      忍退讓，是依案發當時之客觀情事綜合判斷，被告之防衛行為並無逾越必要之
      程度。被告辯以當時先遭告訴人勒住脖子，被告為免窒息傷害而用力掙脫，乃
      為防衛之必要手段，亦屬正當防衛之行為，自可採信。再者，告訴人對於本件
      自招衝突之行為，縱因與被告間之拉扯推擠而成傷，因被告面對告訴人突然之
      攻擊所採之防衛動作均屬必要且無過當之情事，自屬阻卻違法之正當防衛行為
      ，為刑法所不罰。
四、綜上所述，告訴人指訴被告對其所為之主動攻擊行為乙節，並不可採，而被告在
    面對告訴人突如其來勒住脖子之強制行為，為求掙脫箝制徒手所為拉扯推擠，並
    未過當，告訴人縱因此受有傷害，被告亦因正當防衛行為而阻卻違法。又告訴人
    於偵查中供稱：當時僅伊與被告及被告之母在場云云，並未提及證人乙○○在場
    全程目擊其事，證人乙○○經傳未到案，本院認為事實已臻明瞭，無再予傳訊必
    要，附此敘明。此外，復查無其他積極證據，足認被告有何傷害行為，被告犯行
    尚屬不能證明。
五、原審因認被告犯罪行為不能證明，而為被告無罪判決之諭知，核無不合，檢察官
    上訴意旨，仍執陳詞，認被告有傷害之犯行，指摘原判決不當，為無理由，應予
    駁回。
六、據上論斷，應依刑事訴訟法第三百六十八條，判決如主文。
本案經檢察官丁○○到庭執行職務。
中      華      民      國      九十三  年      二      月      十七    日
                                臺灣高等法院臺中分院刑事第十庭
                                      審判長法  官　林　照　明
                                            法  官  林  清  鈞
                                            法　官　吳　重　政
右正本證明與原本無異。
不得上訴。
                                            書記官　林  育　德
中      華      民      國      九十三  年      二      月      十八    日
                                                                        Ａ
